臺灣高等法院刑事判決　　　　　　　 94年度交上訴字第103號
上　訴　人
即　被　告　甲○○
選任辯護人　鐘耀盛律師
上列上訴人因公共危險等案件，不服臺灣士林地方法院94年度交
訴字第2號，中華民國94年5月26日第一審判決（起訴案號：臺灣
士林地方法院檢察署九十三年度偵字第一０００八號），提起上
訴，本院判決如下：
    主  文
原判決關於業務過失傷害人既定執行刑部分，均撤銷。
甲○○從事業務之人，因業務上之過失傷害人，處有期徒刑肆月
。
其餘上訴駁回。
第二項撤銷改判部分與前項上訴駁回部分所處之刑，應執行有期
徒刑壹年壹月。
    事  實
一、甲○○受僱於台北市西寧市場菜販乙○○，負責販賣並載送
    菜貨，平日需騎乘機車載運菜貨往來市場與各餐館之間，係
    以駕駛車輛為附隨業務之人。甲○○於民國九十三年四月五
    日上午九時三十分許，騎乘平日載送菜貨所用之FFA-89 0
    號川崎牌重型機車（機車後方綁有盛裝菜貨之大型竹籃），
    沿台北市大同區市○○道由西往東方向行駛，途經該路與承
    德路交岔路口前，甲○○本應遵守汽車行駛時，駕駛人應注
    意兩車併行之間隔，並隨時採取必要之安全措施；亦應注意
    超車時，應於前車左側保持半公尺以上之間隔超過；依當時
    情形為晴天，視距良好，路面平整鋪有柏油，並無不能注意
    之情事，甲○○竟疏未注意兩車併行之間隔，以及超車時應
    於前車左側保持半公尺以上之間隔超過之規定，貿然從正在
    同車道行駛，騎乘LN7─673號機車之丙○○右側快速超過，
    旋因併行間隔不足，致其機車後方竹籃左側不慎擦撞丙○○
    騎駛之機車右手把，使丙○○與車分離倒地，因此受有頭部
    外傷併腦出血、腰椎壓迫性骨折及臉與四肢多處挫擦傷等普
    通傷害。詎甲○○於駕駛機車即動力交通工具肇事後，明知
    已致人受傷，應採取救護或其他必要措施，並向警察機關報
    告，不得駛離現場，竟另行起意，未察看或探詢丙○○之傷
    勢，亦未報警處理，反加速騎車駛離現場而逃逸。適有李崑
    山騎車在後目擊肇事情形，並在後追趕甲○○不及後，記下
    甲○○所騎機車車牌號碼及其身體外型，提供現場處理員警
    而循線查獲。
二、案經丙○○訴由台北市政府警察局大同分局報告臺灣士林地
    方法院檢察署檢察官偵查起訴。
    理  由
一、訊據被告甲○○對於其受僱於台北市西寧市場菜販乙○○，
    平日需騎乘後方綁有大型竹籃之FFA─890號川崎牌重型機車
    載送貨物往來市場與各餐館之間等事實，雖不爭執，然矢口
    否認涉有前揭犯行，辯稱：上開機車是其老闆乙○○所有，
    平時雖由其與乙○○共同騎乘供送貨之用，然案發之九十三
    年四月五日是清明節，該日市場休息，其亦放假，上午都在
    家祭拜，該日並無騎機車送菜，亦未經過案發地點云云。
二、經查：
（一）被告於前揭時、地，如何騎乘本案機車，因未保持安全間
      隔，自告訴人丙○○之機車右側迅速超越，致擦撞告訴人
      ，並於肇事後加速逃逸等事實，迭據目擊證人李崑山於警
      詢、偵查以迄原審法院詰問時供述明確，李崑山於原審證
      稱：被撞到的機車騎在最裡面內側車道騎得很快，撞人的
      車子是要超車騎得更快，並鑽車輛縫隙超車，撞人的車子
      後面的籃子撞到被撞車子的右手把，被撞的車子就往前滑
      倒，人倒在路旁並撞到安全島等語；又稱：他肇事後就加
      速逃逸，我騎車追，有看到他的車牌，我追他不是都在後
      面，他車子鑽來鑽去，有時候會到他車子的旁邊去看到他
      的形體，在他右轉林森北路的時候，有看到肇事者的側面
      ，肇事者有戴眼鏡，後來我有去報警，跟警察講車號等語
      。互核李崑山於警詢、偵查以及原審法院詰問時供述，無
      論是肇事之機車外觀、肇事之經過、追趕之情形，乃至肇
      事者外觀之描述，大致相符。李崑山所述其追趕並記下車
      號後，即回轉現場並將車號告知警方之事實，與道路交通
      事故現場圖上附記：駕駛李先生指稱係乙部FFA─890機車
      肇事逃逸等情一致（見偵卷第三三頁）。李崑山形容肇事
      機車後方綁有大型竹籃之事實，與肇事機車相符，亦有機
      車之照片可按（見偵卷第二三、二四頁）。且川崎牌重型
      機車目前市面上已屬少見，況後面又綁一個大型竹籃，更
      為特殊，李崑山當無誤認之虞。李崑山於檢察官訊問時供
      述，並無顯不可信之情況，其係目擊現場之人，且經過追
      趕始明確記下車號，其於警詢之部分供述甚且較為具體，
      應認為有特別可信之情況，均得採為證據，附此敘明。
（二）其次，FFA─890號機車為乙○○所有，平常僅供被告及乙○○二人騎乘用來送貨等情，為被告所是認，並經證人乙○○於原審詰問時結證屬實；被告及乙○○於警詢時且均
      供稱機車並未失竊，乙○○於原審訊問時更稱：機車鑰匙
      都藏在一個箱子裡，案發當天其未使用本案機車，案發前
      一日離開市場後，並沒有將機車借給別人等語（見原審卷
      第五一、五二頁）。亦即平日使用機車之人，僅被告及乙○○二人，平日機車鑰匙均妥適藏放，案發當日乙○○並
      未使用該機車，案後前後更未有失竊情形。若再徵諸被告
      自承：都是我在送比較多，我忙不過來時，老板也有幫忙
      送，老板是用另外一部機車送等語（見原審卷第十九頁）
      。更可見本案機車多由被告使用。
（三）被告雖辯稱證人李崑山不能為正確之指認云云。然李崑山
      於警詢時供稱：我不清楚他身高如何，但肯定是乙名約三
      十歲男子，並戴一副透明眼鏡等語，並指認被告之全身、
      半身彩色照片（見偵卷第十三頁、二一頁）；其後於檢察
      官訊問時稱：沒有看到長相，坐的時候人沒有太高，瘦瘦
      的，還有帶眼鏡等語，並於檢察官提示被告及乙○○之照
      片（與警詢時供指認之被告照片不同）後表示：較像甲○○，不像乙○○胖胖的（見偵卷第六二、六七頁）；迨至
      原審詰問時稱：我只看到背影，沒有看到正面，他車子鑽
      來鑽去，我有時候會到他車子的旁邊去看到他的形體，在
      他右轉林森北路的時候，有看到肇事者的側面等語；又稱
      ：我大約看到肇事者戴一副透明眼鏡，沒有仔細看等語（
      見原審卷第四七至四九頁）。依上所述，可知李崑山就肇
      事者之指述，尚稱保守，應非隨意指認。且李崑山形容之
      肇事者之身裁與被告相符；所述肇事者戴眼鏡乙節，與被
      告平日戴眼鏡之事實亦無不符；而乙○○並未戴眼鏡之事
      實，業經乙○○供述明確（見原審卷第五十頁），並有被
      告及乙○○之彩色照片可資比較（見偵卷第六二頁）。不
      僅如此，本案發生於台北市市○○道與承德路口附近，證
      人李崑山自後追逐肇事者至市○○道與林森南、北路口始
      放棄追逐，此經李崑山於警詢、檢察官乃至原審訊問時所
      一致供述。亦即李崑山在市○○道上追逐時，穿越中山北
      路、天津街直至林森南、北路，追逐之時間、距離均長，
      更無誤認之可能。依上所述，李崑山於檢察官訊問時供述
      ，並無顯不可信之情況；李崑山係目擊現場之人，且經過
      追趕始明確記下車號，其於警詢之部分供述甚且較為具體
      ，應認為有特別可信之情況，均得採為證據。乙○○於原
      審詰問時就本案機車是否失竊雖未供述，然其於警詢時所
      述本案機車未失竊，與被告所述相符，且無不能自由陳述
      之情形，應認乙○○於警詢時之此部分供述，有特別可信
      之情形，亦得採為證據。均併敘明。
（四）被告雖以案發當天西寧市場休市，其未外出，均在家裡云
      云。被告所舉之證人即被告父親何晴夫、母親何劉上妹，
      亦附和其詞；證人乙○○亦稱：四月五日因休市，伊未去
      市場云云。台北市西寧市場自治會且函稱：九十三年四月
      四日及四月五日西寧市場休市等情（見原審卷第二三頁）
      。然被告於原審訊問時稱：客人叫菜若在休市的星期一，
      我還是會送菜；又稱：市場公休時，老板自己會去補菜到
      市場來，公休時市場的門沒有關起來，還是可以進出拿菜
      等語（見原審卷第四九、五十頁）。乙○○亦證稱：休息
      時客戶要的菜還是要送，休市時，若客戶有追加，也是要
      送，四月四日休市，我與被告都有去市場等語（見原審卷
      第五一至五三頁）。亦即市場休市與否，與被告是否使用
      本案機車送菜，並無必然關係。雖乙○○另供稱：我四月
      五日去掃墓，並未到市場；清明節連休兩天，我們只送一
      天（即四月四日）；被告之父、母何晴夫、何劉上妹，亦
      均證稱四月五日當天早上，被告在家中未外出，家中祭拜
      祖先云云。然乙○○、何晴夫、何劉上妹係於九十四年二
      月一日為上開供述，距離本案發生之九十三年四月五日，
      將近十個月，渠等對於十個月前某日發生之事實，能否正
      確記憶，實大有疑問。此由九十三年之清明節係四月四日
      （星期日）（此為本院已知之事實），然被告及乙○○、
      何晴夫、何劉上妹等人均誤認係四月五日，即可印證。且
      九十三年之清明節係四月四日，乙○○是否於清明節過後
      之四月五日仍前往掃墓，亦有疑問。此外，四月五日當天
      ，被告在家中之作息等情形，何晴夫稱：我七點多起床時
      看到被告已經起床，在聽音樂或看書（見原審卷第四一頁
      ）。何劉上妹則稱：被告在八點多起床，起床後幫我洗菜
      、挑菜等語（見原審卷第四四頁）。何晴夫稱：當天家中
      有我、我太太、被告及被告之哥哥等四人在家中（見原審
      卷第四二頁）；何劉上妹則稱：家中僅有其本人、被告及
      何晴夫三人（見原審卷第四五頁）。所述均有不同。再者
      ，被告於休市日仍會因客戶之需要而外出送菜之事實，已
      如前述。然何晴夫及何劉上妹卻稱休息日就沒有出去送菜
      （見原審卷第四一、四三頁）。何晴夫甚且證稱：被告大
      部分都是開發財車出去送菜等語（見原審卷第四十頁）。
      依上所述，何晴夫及何劉上妹對於被告於九十三年四月五
      日之作息情形，實不能正確供述，所證被告當天在家云云
      ，應係基於親子關係之迴護之詞，不可採信。其次，市場
      公休時乙○○會去補菜到市場來，客戶有需要還是會送菜
      ，市場的門沒有關起來，還是可以進出拿菜等事實，已經
      被告供述如前；乙○○卻稱：四月五日我沒去市場，市場
      沒事，都鎖起來云云（見原審卷第五三頁），足見乙○○
      此部分所述，與事實不符。惟乙○○稱：被告送菜，經過
      市○○道是平常的事，因為我們有忠孝東路四段和天津街
      的客戶，天津街那家要十一點以前等語（見原審卷第五二
      頁），被告卻稱：平常送菜到重慶南路、西門町一帶的餐
      廳、自助餐等語（見原審卷第十九頁），刻意避開與本案
      地點有關之地段，足見其情虛。綜上所述，四月五日當天
      西寧市場是否休市，實不足以為有利被告之認定，何晴夫
      、何劉上妹等人之上開供述，亦係迴護被告之詞，不可採
      信。本案之機車平日多由被告使用，另一位可能使用機車
      之乙○○於案發當日並未使用，機車之鑰匙平日妥善藏放
      ，案發當日並未失竊；且李崑山之指認並無瑕疵且無誤認
      之虞，本案實已足以排除被告以外之人於案發當日使用本
      案機車之可能。此外復有現場照片、道路交通事故調查報
      告表、現場與肇事車輛照片、車號FFA─890號機車車籍作
      業系統查詢資料、機車照片等在卷可按，本案事證已極明
      確。辯護人就原審法院已經詰問之證人乙○○，再聲請傳
      喚，擬證明尚有被告以外之人騎用本案機車之可能云云，
      已無必要，併此敘明。
（五）按汽車行駛時，駕駛人應注意兩車併行之間隔，並隨時取
      必要之安全措施，道路交通安全規則第九十四條第三項定
      有明文；同規則第一百零一條規定：汽車超車時應於前車
      左側保持半公尺以上之間隔超過。被告於本案發生時，依
      當時情形為晴天，視距良好，路面平整鋪有柏油，並無不
      能注意之情事（見前開道路交通事故調查報告表及照片）
      ，竟疏未注意，貿然自丙○○所騎機車右側超越，且因併
      行間隔不足，致其機車後方竹籃左側不慎擦撞丙○○騎駛
      之機車右手把，使丙○○與車分離倒地，被告就本案事故
      之發生，顯有過失；而告訴人因被告之肇事致受有頭部外
      傷併腦出血、腰椎壓迫性骨折及臉與四肢多處挫擦傷之傷
      害等情，亦有中興醫院診斷證明書一紙在卷足憑，被告之
      本件過失行為致告訴人受傷，被告之過失行為與告訴人之
      受傷害間自有相當因果關係。本案之事證明確，被告犯行
      可以認定，應依法論科。
二、按刑法上所謂業務，係指個人基於其社會地位繼續反覆所執
    行之事務，其主要部分之業務，固不待論，即為完成主要業
    務所附隨之準備工作與輔助事務，亦應包括在內。被告平日
    係以販賣並載送菜貨為業，平日需騎乘機車，反覆由市場載
    運菜貨至各餐廳客戶處，自係以駕駛車輛為附隨業務之人，
    其於執行業務中騎乘機車肇事，致人受傷，核其所為，係犯
    刑法第二百八十四條第二項前段之業務過失傷害罪。被告駕
    駛動力交通工具肇事，致人受傷而逃逸，核係犯同法第一百
    八十五條之四之肇事逃逸罪；被告所犯上揭二罪，罪名互異
    ，犯意各別，顯係分別起意，應分論併罰。
三、原審判決應部分駁回、部分撤銷之理由及量刑部分：
（一）原審判決就被告駕駛動力交通工具肇事，致人受傷而逃逸
      部分，認為被告罪證明確，適用刑法第一百八十五條之四
      ，並審酌被告犯罪之動機、目的、手段，犯罪時所受之刺
      激及其品性、生活狀況、智識程度、犯罪所生之損害，及
      犯罪後態度飾詞狡辯，顯無悔意，且均未與告訴人和解等
      一切情狀，量處被告有期徒刑十月，認事用法，均無違誤
      ，量刑亦稱妥適，被告上訴否認此部分犯罪，指摘原審判
      決不當，為無理由，應予駁回。
（二）被告業務過失傷害部分，原審以被告罪證明確，並據以論
      罪科刑，固非無見。然被告於係於肇事後蛇行加速逃逸；
      ，肇事前，被告係快速鑽車輛縫隙超車，並非貿然蛇行超
      車，此經李崑出於原審詰證在卷（見原審第四六、四九頁
      ）；李崑山於警詢、檢察官訊問時亦僅表示被告車速極快
      等語（並無證據證明被告超速），未曾表示被告蛇行超車
      ，此觀各次筆錄即明。則原審法院認定被告係貿然蛇行超
      車，所認定之事實與卷內之證據，即有未符。其次，道路
      交通安全規則第九十四條第三項規定汽車行駛時，駕駛人
      應注意兩車併行之間隔，並隨時取必要之安全措施，係一
      般行駛時之注意規定，至於超車時，道路交通安全規則第
      第一百零一條有特別規定，即汽車超車時應於前車左側保
      持半公尺以上之間隔超過。被告任意自告訴人機車之右側
      超車，且未保持半公尺以上之間隔，自有過失。原審法院
      就被告此部分之行為是否有過失，疏未認定，亦有未當。
      被告上訴否認此部分犯罪，指摘原審判決不當，雖無理由
      ，然原審判決既有未當，自應由本院將原審判決關於業務
      過失傷害人既定執行刑部分撤銷改判。並審酌被告不顧他
      人交通安全，任意快速超車，造成告訴人受有不輕之傷害
      ，犯後不思悔悟，仍矢口否認犯罪，迄未與告訴人和解等
      一切情狀，量處有期徒刑四月，並與上訴駁回即肇事逃逸
      所處有期徒刑十月部分，應執行刑為有期徒刑一年一月。
據上論斷，應依刑事訴訟法第三百六十九條第一項前段、第三百
六十八條、第三百六十四條，第二百九十九條第一項前段，刑法
第二百八十四條第二項前段、第五十一條第五款，罰金罰鍰提高
標準條例第一條前段，判決如主文。
本案經檢察官侯千姬到庭執行職務。
中　　華　　民　　國　　94　　年　　9 　　月　　27　　日
                  刑事第十七庭審判長法  官  鄭文肅
                                    法  官  蘇隆惠
                                    法  官  林瑞斌
以上正本證明與原本無異。
過失傷害部分不得上訴。
其餘部分得上訴。
                                    書記官  陳思云
中　　華　　民　　國　　94　　年　　9 　　月　　28　　日
附錄：本案論罪科刑法條全文
刑法第二八四條
因過失傷害人者，處六月以下有期徒刑、拘役或五百元以下罰金
，致重傷者，處一年以下有期徒刑、拘役或五百元以下罰金。
從事業務之人，因業務上之過失傷害人者，處一年以下有期徒刑
、拘役或一千元以下罰金，致重傷者，處三年以下有期徒刑、拘
役或二千元以下罰金。
刑法第一八五條之四
駕駛動力交通工具肇事，致人死傷而逃逸者，處六月以上五年以
下有期徒刑。
